臺灣桃園地方法院刑事判決
111年度審重訴字第3號
公  訴  人  臺灣桃園地方檢察署檢察官
被      告  仲光輝



上列被告因商業會計法等案件，經檢察官提起公訴（111年度偵
字第4442號），被告於本院準備程序進行中，就被訴事實為有罪
之陳述，經本院告知簡式審判程序意旨，並聽取當事人意見後，
本院合議庭裁定由受命法官獨任依簡式審判程序審理，判決如下
：
    主  文
仲光輝幫助犯商業會計法第七十一條第一款之填製不實會計憑證
罪，處有期徒刑肆月，如易科罰金，以新臺幣壹仟元折算壹日。
未扣案之犯罪所得新臺幣伍仟元沒收，於全部或一部不能沒收或
不宜執行沒收時，追徵其價額。
    事實及理由
一、本件犯罪事實及證據，除於犯罪事實欄一、第12至13行「共
    同基於填製不實會計憑證及幫助他人逃漏稅捐之犯意聯絡」
    ，應更正為「基於幫助填製不實會計憑證及幫助他人逃漏稅
    捐之犯意」；暨於證據部分補充「被告仲光輝於本院準備程
    序及審理中之自白」外，其餘均引用如附件檢察官起訴書之
    記載。
二、新舊法比較：
　　按行為後法律有變更者，適用行為時之法律，但行為後之法
    律有利於行為人者，適用最有利於行為人之法律，刑法第2
    條第1項定有明文。被告仲光輝行為後，稅捐稽徵法第43條
    第1項業於民國110年12月17日經總統公布修正施行，並自同
    年月19日起生效。修正前之稅捐稽徵法第43條第1項原規定
    ：「教唆或幫助犯第41條或第42條之罪者，處3年以下有期
    徒刑、拘役或科新臺幣6萬元以下罰金」，修正後之條文則
    為：「教唆或幫助犯第41條或第42條之罪者，處3年以下有
    期徒刑，併科新臺幣100萬元以下罰金」，經比較修正前後
    之法律，新法將最低刑度從罰金提高至有期徒刑、提高罰金
    刑之上限，且併科罰金。是本案經新舊法比較之結果，以舊
    法較有利於被告，依刑法第2條第1項前段規定，自應適用被
    告行為時之修正前之稅捐稽徵法第43條第1項規定論處。
三、論罪科刑：
  ㈠按統一發票乃證明交易事項之經過而為造具記帳憑證所根據
    之原始憑證，如商業負責人以明知為不實之事項而開立不實
    之統一發票，係犯商業會計法第71條第1款之明知為不實之
    事項而填製會計憑證罪，為刑法第215條業務上登載不實文
    書罪之特別規定，依特別法優於普通法之原則，自應優先適
    用商業會計法第71條第1款論處，而無適用刑法第215條之餘
    地（參最高法院94年度台非字第98號刑事判決意旨）。又稅
    捐稽徵法第43條第1項所稱之「幫助犯第41條之罪」，為特
    別法明定以幫助犯罪為構成要件之犯罪類型，亦為稅捐稽徵
    法特別規定，屬於一獨立之犯罪型態，性質上乃係實施犯罪
    之正犯，與刑法上幫助犯之具絕對從屬性者不同，不必有「
    正犯」之存在亦能成立犯罪（最高法院92年度台上字第2879
    號、72年度台上字第3972號判決意旨參照）。
  ㈡刑法上所謂幫助他人犯罪，係指對他人決意實行之犯罪有認
    識，而基於幫助之意思，於他人犯罪實行之前或進行中施以
    助力，給予實行上之便利，使犯罪易於實行，而助成其結果
    發生者。是行為人對其幫助之行為與被幫助犯罪侵害法益之
    結果間有因果關係之認知，仍屬意為之，即得認有幫助犯罪
    之故意。從而，雖然被告確有從事構成犯罪要件以外之作為
    ，而使犯罪順利完成，但如果控方無法舉出確實證據以證明
    其有和正犯之間，具有共同犯罪之意思聯絡者，仍祇能依罪
    疑唯輕原則，認屬幫助犯，而不能逕行課以共同正犯責任（
    參最高法院102年度台上字第1920號刑事判決意旨）。經查
    ，查被告將身分證件等上開個人資料提供予真實姓名不詳之
    綽號「老談」之成年男子使用而擔任「台北弘久股份有限公
    司」（下稱弘久公司）之名義負責人，弘久公司之幕後負責
    人明知該公司與如附件起訴書附表所示之公司間並無銷貨事
    實，竟虛開弘久公司之統一發票予如附件起訴書附表所示之
    公司，俾幫助該等公司逃漏稅捐，然被告僅係提供充當「弘
    久公司」名義負責人此類助力以幫助如附件起訴書附表所示
    公司之實際主事者為上開各項違法行為，並非親與各該罪之
    構成要件行為，與該公司幕後負責人間復無共同正犯之犯意
    聯絡，檢察官於起訴書認被告係基於填載不實會計憑證之犯
    意而應成立正犯，即有未洽。
  ㈢核被告所為，係犯刑法第30條第1項前段、商業會計法第71條
    第1款之幫助商業負責人填製不實會計憑證罪及修正前稅捐
    稽徵法第43條第1項之幫助他人逃漏稅捐罪，且依前揭說明
    ，無庸再論以刑法第30條第1項、第215條之幫助業務登載不
    實罪。被告主觀上係出於同一幫助他人填製不實會計憑證罪
    及幫助他人逃漏稅捐罪之決意，客觀上亦係以數個舉動侵害
    同一法益，各行為之獨立性相當薄弱，依一般社會健全觀念
    難以強行分開，於刑法上應以一行為評價較為妥適，認被告
    所為應論以接續犯，僅成立一罪。被告以一幫助行為，同時
    觸犯上開二罪名，為想像競合犯，應依刑法第55條之規定，
    從一重之幫助填製不實會計憑證罪處斷。
　㈣爰審酌被告為獲取報酬，恣意擔任弘久公司之登記負責人，
    而幫助前開公司之實際負責人為填製不實會計憑證及幫助他
    人逃漏稅捐之犯行，使會計事項發生不實結果，嚴重破壞商
    業會計憑證之公共信用，復造成國家稅賦短收，影響稅捐稽
    徵機關對於稅賦管理及核課稅捐之正確性及公平性，進而危
    害社會經濟發展，犯罪所生危害非輕，所為誠屬不該，應予
    非難，兼衡所幫助開立之不實統一發票數量及逃漏稅捐之金
    額之犯罪情節。惟念其犯後終能坦承犯行，並考量其自陳目
    前在臺北港工作、日薪新臺幣（下同）1,300元等一切情狀
    ，量處如主文所示之刑，並諭知易科罰金之折算標準。
四、沒收部分：
  　未扣案之報酬5,000元，為被告本件犯行之犯罪所得，業據
    其於本院準備程序時供承明確，應依刑法第38條之1第1項前
    段、第3項之規定宣告沒收，並於全部或一部不能沒收或不
    宜執行沒收時，追徵其價額。
據上論斷，應依刑事訴訟法第273條之1第1項、第299條第1項前
段、第310條之2、第454條第2項，判決如主文。
本案經檢察官李佳紜提起公訴，檢察官林欣怡到庭執行職務。
中　　華　　民　　國　　111 　年　　9 　　月　　16　　日
                    刑事審查庭    法  官  林慈雁
以上正本證明與原本無異。
如不服本判決應於收受判決後20日內向本院提出上訴書狀，並應
敘述具體理由。其未敘述上訴理由者，應於上訴期間屆滿後20日
內向本院補提理由書(均須按他造當事人之人數附繕本)「切勿逕
送上級法院」。 
　　　　　　　　　　　　　    　　書記官　吳秉翰
中　　華　　民　　國　　111 　年　　9 　　月　　18　　日
附錄本案論罪科刑依據之法條：
商業會計法第71條
商業負責人、主辦及經辦會計人員或依法受託代他人處理會計事
務之人員有下列情事之一者，處5年以下有期徒刑、拘役或科或
併科新臺幣60萬元以下罰金：
一、以明知為不實之事項，而填製會計憑證或記入帳冊。
二、故意使應保存之會計憑證、會計帳簿報表滅失毀損。
三、偽造或變造會計憑證、會計帳簿報表內容或毀損其頁數。
四、故意遺漏會計事項不為記錄，致使財務報表發生不實之結果
    。
五、其他利用不正當方法，致使會計事項或財務報表發生不實之
    結果。
修正前稅捐稽徵法第43條
教唆或幫助犯第41條或第42條之罪者，處3年以下有期徒刑、拘
役或科新台幣6萬元以下罰金。
稅務人員、執行業務之律師、會計師或其他合法代理人犯前項之
罪者，加重其刑至二分之一。
稅務稽徵人員違反第33條規定者，處1萬元以上5萬元以下罰鍰。

附件：
臺灣桃園地方檢察署檢察官起訴書
                                     111年度偵字第4442號
　　被　　　告　仲光輝　男　53歲（民國00年0月00日生）
　　　　　　　　　　　　住○○市○○區○○街000號7樓
　　　　　　　　　　　　居臺北市○○區○○路0段000號之7
　　　　　　　　　　　　國民身分證統一編號：Z000000000號
上列被告因違反稅捐稽徵法等案件，業經偵查終結，認應提起公
訴，茲將犯罪事實及證據並所犯法條分敘如下：
　　　　犯罪事實
一、仲光輝依其成年人之智識經驗，明知自身並無擔任公司負責
    人之專業及資力，且一般正常經營之公司，並無另行花費金
    錢聘請人頭負責人之必要，即對於無實際經營公司之意思而
    任意應邀擔任公司之人頭負責人，則該公司幕後負責人極有
    可能從事不法行為之情事有所預見，竟仍於某不詳時間，在
    臺北市萬華區某處，受真實姓名不詳之綽號「老談」之成年
    男子邀約，擔任係址設桃園市○○區○○○路0段000號6樓「台北
    弘久股份有限公司」（下稱弘久公司）之登記負責人，亦為
    商業會計法所規定之商業負責人，而獲得新臺幣（下同）5,
    000元之報酬。嗣仲光輝與該男子於民國108年11月至109年2
    月間，明知弘久公司並無銷貨予如附表所示營業人之事實，
    共同基於填製不實會計憑證及幫助他人逃漏稅捐之犯意聯絡
    ，接續填載不實銷貨事項於性質上屬會計憑證之統一發票內
    ，虛偽開立如附表所示不實之統一發票112紙，銷售額合計
    新臺幣1億788萬7,257元，交付予附表所示之營業人充當進
    項憑證使用，復經附表所示之營業人持向所屬稅捐稽徵機關
    申報扣抵銷項稅額，而以此不正當方法，幫助該等營業人逃
    漏營業稅額共計539萬4,365元，足生損害於稅捐稽徵機關對
    於稅捐稽徵及核課管理之公平及正確性。
二、案經財政部北區國稅局函送偵辦。
　　　　證據並所犯法條
一、證據清單及待證事實：
編號 證  據  名  稱 待  證  事  實 一 被告仲光輝於偵查中之供述 坦承受他人邀約擔任弘久公司人頭負責人，並獲得5,000元報酬，其有至財政部北區國稅局並在統一發票購票證申請書上簽名之事實。 二 證人林文福於偵查中之證述 ①證明其於108年12月至109年4月為愛文實業股份有限公司之人頭負責人，愛文實業股份有限公司與弘久公司無實際交易之事實 ②證明其於109年5月，又轉為擔任高爾富有限公司人頭負責人之事實 三 證人陳嘉文於偵查中之證述 證明其受年籍姓名不詳之葉姓男子之委託，辦理弘久公司負責人變更登記及代領發票之事實 四 臺灣臺北地方檢察署檢察官111年度偵緝字第85號起訴書、臺灣士林地方檢察署檢察官110年度偵緝字第329號緩起訴處分書各1份 證明群益豐有限公司為虛設行號，且高爾富有限公司、愛文實業股份有限公司亦曾於108年1月至108年10月間，向無實際交易之春發公司購買統一發票之事實 五 財政部北區國稅局查緝案件稽查報告及開立不實統一發票明細表各1份 ①證明弘久公司於108年12月至109年2月間，無進項來源可供銷售之事實 ②證明弘久公司並無銷貨予如附表所示營業人，卻虛偽開立如附表所示不實之統一發票共112紙，銷售額合計新臺幣107,887,257元，交付予如附表所示之營業人充當進項憑證使用，復經附表所示之營業人持向所屬稅捐稽徵機關申報扣抵銷項稅額，幫助該等營業人逃漏營業稅額共計5,394,365之事實。 
二、按統一發票乃證明事項之經過而為造具記帳憑證所根據之原
    始憑證，商業負責人如明知為不實之事項，而開立不實之統
    一發票，係犯商業會計法第71條第1款之以明知為不實之事
    項而填製會計憑證罪，該罪為刑法第215條業務上登載不實
    文書罪之特別規定，依特別法優於普通法之原則，自應優先
    適用，無論以刑法第215條業務上登載不實文書罪之餘地（
    最高法院92年度台上字第6792號、94年度台非字第98號判決
    意旨參照）。是核被告所為，係犯稅捐稽徵法第43條第1項
    之幫助逃漏稅捐及商業會計法第71條第1款之商業負責人明
    知為不實之事項而填製不實會計憑證等罪嫌。被告與該男子
    就上開犯行，有犯意聯絡及行為分擔，請論以共同正犯。被
    告多次幫助逃漏稅捐、填製不實會計憑證等犯行，均係於密
    切接近之時、地實施，侵害同一法益，各行為獨立性極為薄
    弱，依一般社會健全觀念，在時間差距上，難以強行分開，
    在刑法評價上，以視為數個舉動接續施行，合為包括一行為
    予以評價，較為合理，屬接續犯，請論以包括一罪。被告以
    一行為同時觸犯前開數罪嫌，屬想像競合犯，請依刑法第55
    條前段規定，從一重之填製不實會計憑證罪嫌處斷。未扣案
    之犯罪所得5,000元請依刑法第38條之1第1項前段、第3項之
    規定宣告沒收，並於全部或一部不能沒收或不宜執行沒收時
    ，追徵其價額。
三、依刑事訴訟法第251條第1項提起公訴。
　　此　致
臺灣桃園地方法院
中　　華　　民　　國　　111　　年 　  3    月   30    日
　　　　　　　　　　　　　　　 檢　察　官  李佳紜
本件證明與原本無異
中　　華　　民　　國　　110　　年 　  4    月   22    日
                               書  記  官  朱依萍
所犯法條：
商業會計法第71條
商業負責人、主辦及經辦會計人員或依法受託代他人處理會計事
務之人員有下列情事之一者，處5年以下有期徒刑、拘役或科或
併科新臺幣60萬元以下罰金：
一、以明知為不實之事項，而填製會計憑證或記入帳冊。
二、故意使應保存之會計憑證、會計帳簿報表滅失毀損。
三、偽造或變造會計憑證、會計帳簿報表內容或毀損其頁數。
四、故意遺漏會計事項不為記錄，致使財務報表發生不實之結果
    。
五、其他利用不正當方法，致使會計事項或財務報表發生不實之
    結果。
稅捐稽徵法第43條
教唆或幫助犯第41條或第42條之罪者，處3年以下有期徒刑，併
科新臺幣1百萬元以下罰金。
稅務人員、執行業務之律師、會計師或其他合法代理人犯前項之
罪者，加重其刑至二分之一。
稅務稽徵人員違反第33條第1項規定者，處新臺幣3萬元以上15萬
元以下罰鍰。
附表
編號 營業人名稱 開立統一發票銷售額明細   提出申報扣抵明細     張數 銷售額 （新臺幣） 稅額 （新臺幣） 張數 銷售額 （新臺幣） 稅額 （新臺幣） 1 愛文實業股份有限公司 36 34,001,136 1,700,058 36 34,001,136 1,700,058 2 高爾富有限公司 40 37,865,921 1,893,297 40 37,865,921 1,893,297 3 群益豐有限公司 36 36,020,200 1,801,010 36 36,020,200 1,801,010 合計  112 107,887,257 5,394,365 112 107,887,257 5,394,365